【裁判字號】    98,重上更(二),126
【裁判日期】    981021
【裁判案由】    偽造文書
【裁判全文】
臺灣高等法院刑事判決           98年度重上更(二)字第126號
上  訴  人
即  被  告  甲○○
上  訴  人
即  被  告  乙○○
前列二人共同
選任辯護人  范  惇律師
            吳啟孝律師
上列上訴人因偽造文書案件，不服臺灣臺北地方法院93年度訴字
第205號，中華民國94年5月31日第一審判決（起訴案號：臺灣臺
北地方法院檢察署92年度偵字第9795號），提起上訴，判決後經
最高法院第二次發回更審，本院判決如下：
    主  文
原判決關於偽造文書部分撤銷。
乙○○、甲○○共同犯業務登載不實罪；乙○○處有期徒刑肆月
，如易科罰金以銀元參佰元即新台幣玖佰元折算壹日，減為有期
徒刑貳月，如易科罰金以銀元參佰元即新台幣玖佰元折算壹日；
甲○○處有期徒刑貳月，如易科罰金以銀元參佰元即新台幣玖佰
元折算壹日。減為有期徒刑壹月，如易科罰金以銀元參佰元即新
台幣玖佰元折算壹日。
    事  實
一、乙○○為設在臺北市○○區○○街66巷37號「鼎誥汽車股份
    有限公司」（以下簡稱鼎誥公司）之負責人，甲○○、丙○○均任職於鼎誥公司，擔任檢驗員工作。鼎誥公司於民國（
    下同）87年7月14四日經臺北市政府交通局依汽車委託檢驗
    實施辦法之規定審查合格後，於88年8月5日與臺北市監理處
    簽訂汽車委託檢驗合約，受臺北市監理處委託檢驗全國依法
    管轄之小型車定期檢驗，乙○○、甲○○及丙○○在執行小
    型車定期檢驗之範圍內，均為依法令從事於公務之人員。
二、於88年11月3日10時55分許（起訴書誤載為該日11時05分許
    ，應予更正），在臺北市○○區○○街66巷37號鼎誥公司檢
    驗場內，丙○○發現彭雙喜所有車牌號碼BO-0223號自小貨
    車由真實姓名、年籍不詳之成年女子駕駛進入其所負責之檢
    驗線，而該自小貨車車身式樣為蓬式，與該車牌照登記書上
    載錄為框式不同，乃請駕駛該自小貨車檢驗之真實姓名、年
    籍不詳之成年女子更正該自小貨車車身式樣後再行檢驗；然
    前開自小貨車代驗女子不願依規定更正，即直接找乙○○幫
    忙。乙○○至丙○○所在之檢驗線上後，經丙○○將其持有
    中之BO-0223號自小貨車臺北市監理處委託鼎誥公司代辦汽
    車定期檢驗記錄表（以下簡稱汽車定期檢驗記錄表）及行車
    執照交付予乙○○；乃乙○○與甲○○竟共同基於公文書不
    實登載之犯意聯絡，由乙○○將其持有之上開汽車定期檢驗
    記錄表及行車執照轉交甲○○；而甲○○明知BO-0223號自
    小貨車車身式樣與該車牌照登記書上所載不合，竟於該自小
    貨車完成該車儀器檢驗後，在汽車定期檢驗記錄表上，不合
    格欄位准覆驗處蓋章，再於覆驗合格欄位蓋章，以製造該車
    原檢驗不合格但事後已改正回廠覆檢合格之假像，將此不實
    事項登載在汽車定期檢驗記錄表上，足生損害於汽車監理機
    關對於車輛監理之正確性。旋逕行加蓋檢驗合格章於BO-022
    3號自小貨車之行車執照上，將行車執照發還代驗小姐，代
    驗小姐旋即趨車離去（乙○○另被訴妨害公務部分由原審判
    決無罪後，再經本院於更審前駁回上訴確定）。
三、案經臺北市政府警察局移送臺灣臺北地方法院檢察署檢察官
    偵查起訴。
    理  由
一、證據能力部分：
  (一)按被告以外之人（包括證人、鑑定人、告訴人、被害人及共
    同被告等）於審判外之陳述雖不符刑事訴訟法第159條之1至
    之4等四條之規定，而經當事人於審判程序同意作為證據，
    法院審酌該言詞陳述或書面陳述作成時之情況，認為適當者
    ，亦得為證據；當事人、代理人或辯護人於法院調查證據時
    ，知有刑事訴訟法第159條第1項不得為證據之情形，而未於
    言詞辯論終結前聲明異議者，視為有前項之同意，同法第15
    9條之5定有明文。查證人彭雙喜警詢中之供證，雖屬被告以
    外之人於審判外之言詞陳述，卷附臺北市政府交通局88年7
    月14日北市交三字第8822896300號函及台北市監理處89年1
    月11日北市監政字第8960096500號函、鼎誥汽車股份有限公
    司汽車委託檢驗審查合格證書影本、台北市監理處與鼎誥公
    司之汽車委託檢驗合約書影本、汽車委託檢驗實施辦法、檢
    驗紀錄表、車輛定期檢驗表、台北市監理處93年9月1日北市
    監一字第09362791400號函、台北市監理處94年3月18日北市
    監一字第9460690900號函、台灣省公路局台北區監理所基隆
    監理站88年3月23日88北監基字第8828114號函、台北市監理
    處89年1月11日北市監政字第8960096500號函，雖屬被告以
    外之人於審判外之書面陳述，且無符合同法第159條之1至之
    4等前4條之情形，但證人彭雙喜警詢中之供證及卷附上揭文
    書，經原審當庭提示，檢察官、被告及辯護人均表示「沒意
    見」，而未爭執其證據能力，且未經當事人於言詞辯論終結
    前聲明異議；本院審酌上開證據均非公務員違法取得之證據
    ，復經於審判期日就上開證據進行調查、辯論，是該等證物
    ，依刑事訴訟法第159條之5第2項規定，亦得作為證據。
  (二)又被告以外之人於審判外之言詞或書面陳述，除法律有規定
    者外，不得作為證據，刑事訴訟法第159條第1項定有明文。
    本件，告發人丙○○於警詢、偵查中之供述，係被告以外之
    人於審判外之言詞陳述，且其於偵查中之供述，未經檢察官
    命其具結以證人身分作證，依法自不得作為證據。
  (三)次按刑事訴訟程序所為通訊監察處分之取證行為，具有對人
    民隱私權等基本權干預之性質，通訊保障及監察法對此取證
    行為，設有程序規範與限制，俾使實施刑事追訴程序之公務
    員有法可循，並兼顧人民權益之保障。從事刑事追訴之公務
    員違反取證規範，從抑制違法偵查之觀點衡量，如不分情節
    ，均容許該通訊監察所得資料作為證據使用並不適當，固有
    應否排除其證據能力之問題。惟此「證據排除原則」之適用
    ，應僅限於有國家機關行為介入之對於人民之監聽行為而言
    ；私人監聽之行為，並無公權力介入，則不與焉；依刑法第
    314條之1及通訊保障及監察法第29條第3款規定「監察者為
    通訊之一方，而非出於不法目的者，不罰」之規範目的，通
    訊之一方私自錄音之取證行為，如非出於不法目的，不惟在
    刑罰規範上屬於阻卻違法之事由，且因屬通訊一方基於保全
    證據之必要所實施之作為，並無國家機關行為之介入，當非
    通訊保障及監察法所規範之行為，要無先聲請令狀許可之問
    題，自亦不發生有類似公務員違法偵查取得證據之情形，其
    所取得之證據應有證據能力（最高法院97年度台上字第560
    號判決意旨參照）。又當事人所製作之錄音帶，如非違法取
    得，且已踐行調查證據程式，固非不可採為認定犯罪事實之
    基礎，但依上開錄音帶所製作之譯文，如僅為當事人單方面
    製作，而被告或訴訟關係人對其真實性復有爭執，法院自應
    勘驗該錄音帶而踐行調查證據之程式，以確認該錄音譯文之
    真實性，定其取捨，不得逕以該錄音之譯文，採為認定被告
    有罪之基礎（最高法院92年度台上字第3920號判決意旨參照
    ）。原審於94年1月11日勘驗鼎誥公司檢驗車牌號碼BO-0223
    號自小貨車時，該檢驗廠C1、C3監視器錄影帶；於94年5月
    16日勘驗台北市監理處89年1月11日北市監政字第896009650
    0號函所檢附之乙○○與丙○○於88年11月3日爭執之錄音帶
    ，已依規定製作勘驗筆錄在卷（見原審卷第85頁至第88頁、
    第126頁至第130頁）；被告等就此錄影帶、錄音帶及譯本均
    表示無意見云云（見原審卷第139頁背面，本院上訴字卷第
    135頁）；揆諸首揭說明，上開證物、文書自有證據能力。
    被告及選任辯護人於本院審理中否認錄音帶、譯文、筆錄之
    證舉能力，自無足採。
二、犯罪事實之認定：
    訊據上訴人即被告乙○○、甲○○均矢口否認上開犯行，被
    告乙○○辯稱：伊並沒有另請甲○○檢驗系爭自小貨車，伊
    係後來才知道丙○○找甲○○檢驗系爭自小貨車云云。被告
    甲○○辯稱：這車是丙○○交給我檢驗的，該自小貨車車身
    式樣雖然與規定不符，但伊先行檢驗該車其他項目，並蓋用
    不合格章後，押著系爭自小貨車的行車執照，請車主立即在
    廠邊拆卸蓬子，改善該車不合格部分，嗣車主改善後，伊才
    再蓋合格章云云。經查：
(一)被告乙○○為設在臺北市○○區○○街66巷37號鼎誥公司之
    負責人，甲○○、丙○○均任職於鼎誥公司，擔任檢驗員工
    作之事實，業據被告等陳述在卷，核與證人丙○○供證情節
    相符。又鼎誥公司於87年7月14四日經臺北市政府交通局依
    汽車委託檢驗實施辦法之規定審查合格後，於88年8月5日與
    臺北市監理處簽訂汽車委託檢驗合約，受臺北市監理處委託
    檢驗全國依法管轄之小型車定期檢驗，亦有臺北市政府交通
    局88年7月14日北市交三字第8822896300號函及台北市監理
    處89年1月11日北市監政字第8960096500號函、鼎誥汽車股
    份有限公司汽車委託檢驗審查合格證書影本、台北市監理處
    與鼎誥公司之汽車委託檢驗合約書影本、汽車委託檢驗實施
    辦法，則被告乙○○、甲○○及證人丙○○，在執行小型車
    定期檢驗之範圍內，均為從事業務之人員，應可認定。
(二)上開事實，業據證人丙○○在原審已詳確具結證稱：（檢察
    官問：88年11月3日BO-0223號車子到你們公司檢驗時，你首
    先做何動作？）車子進來後，車主經登記紀錄後將車子開到
    檢驗線，我接到這台車，發現車身樣式不符，因乙○○剛好
    在二條檢驗線中間，我請示他該車不符規定，車主又不願改
    善，他直接找劉先生，我將檢驗紀錄表交給劉先生，劉先生
    將檢驗紀錄表交給甲○○檢驗；（問：你有作儀器檢驗嗎？
    ）沒有；（問：你有無在檢驗紀錄表上做任何的勾選嗎？提
    示89年偵字第2552號第23頁檢驗紀錄表）沒有；（問：你既
    然已經發現車子的式樣不符合，為何沒有在車子的檢驗紀錄
    表上做勾選？）因我還沒有正式的做檢驗，我就跟老闆報告
    了；（問：為何你檢驗的式樣不符，為何要跟乙○○報告？
    ）因之前公司有開會討論一些檢驗車輛不符規定的狀況，有
    造成給我們檢驗的壓力，好像都要讓這些車子給他通融合格
    ，所以當時我認為這種不合格的話，直接把他要求改進，車
    子不改進，當然直接跟老闆報告，否則老闆不高興，會發脾
    氣，否則依照一般程序，我就直接讓車主開回更正再來複檢
    就好了，因之前有開會討論，我有壓力，所以才先請示老闆
    ；（問：你們當時公司有幾條檢驗線？）二條；...（問：
    當天那輛車是否代驗公司來驗的？）是，但我不認識；...
    （問：你跟代驗的小姐講車子不合格，該小姐有何表示？）
    因黃牛一般的反應都是不講話，直接找老闆；（問：證人乙○○出來後有無講什麼？）我只是將檢驗紀錄表交給他，他
    沒有說什麼，就直接交給甲○○，我有在旁邊看；（問：你
    有主動要求甲○○代驗嗎？）那是不可能的，不合格的我自
    己都不驗了，那有可能要求甲○○檢驗；（問：你們是不是
    車輛檢驗完畢合格後，才正式列印檢驗紀錄表？提示89年偵
    字第2552號第24頁）電腦儀器檢驗後，檢驗紀錄會自動列印
    ，目測部分由人工填寫，檢驗合格後，我們檢驗員才在上開
    卷宗第23頁檢驗項目上打勾，然後蓋合格章，若不合格，則
    在不合格地方打叉，然後在准複驗地方蓋章，待車主回去更
    正後再來複檢，我們才在合格地方蓋章，並在原來不合格打
    叉地方畫圈，然後在車主行照上蓋上公司的合格檢驗章，這
    就是檢驗過程完成的流程；（問：BO-0223車子既然目視已
    經不合格，你會讓他做儀器檢驗嗎或直接叫他開走？）當然
    會讓他做儀器檢驗，只是不合格部分要看老闆如何處理，因
    老闆如果要給他通融合格的話，老闆自己會想辦法，這就不
    是我的問題，也不是我要做的；（問：BO-0223號車子在儀
    器檢驗之後有無改善？）沒有；（問：為何你可以確定沒有
    ？）因我看甲○○將車子驗完之後，在這台車的行照上蓋上
    公司的合格章，直接交給代辦，代辦直接將車子開走；（問
    ：BO-0223號車子將車子的棚子拆除，依照你的經驗，通常
    需要花多久時間？）一個人拆的話大概要半小時，只有拆而
    已；（問：當天下午乙○○有跟你發生爭執嗎？）沒有錯；
    因他暗示說我以後要好好照他的意思做，我當然是很不高興
    ，因當時他很生氣，所以才會跟我發脾氣講那些話；...（
    被告李問：我當時不是在後面修理電腦嗎？你有無主動找我
    驗車？）當時因二條檢驗線中間有類似安全島的地方，乙○○站在那裡，當時我陪他站在那邊，看見乙○○當場交給甲○○，而不是我把檢驗紀錄表交給甲○○去驗的；...（被
    告李問：你有問我關於那台車，你的意思是要我協助你幫忙
    處理？）我還是要重複的說，不是我要找他，是老闆要找他
    ，我根本沒有做那些陳述；...（檢察官問：當你發現該車
    不合格時，你將檢驗紀錄表、行照交給何人？）乙○○；（
    問：你有無看到乙○○將檢驗紀錄表、行照交給甲○○？）
    我有看到；（問：BO-0223號車子於儀器檢驗完畢後，是否
    就將車子直接開走？）對；（問：該車在開走前，甲○○是
    否將行照交還給代辦人員？）對；（問：車子於複驗前，檢
    驗人員是否應該先扣留行照？）不行；（問：BO-0223號車
    子檢驗不合格，甲○○也應該將行照交還給代驗人員嗎？）
    對；...乙○○直接到後面電腦室找甲○○；（陪席法官問
    ：處理過程你有無跟甲○○對話？）沒有；（問：車子在檢
    驗線上有無改回？）沒有；(受命法官問：你看到甲○○將
    行照交還給代驗人員後，該代驗人員有無再回到檢驗線上找
    甲○○？)當天或隔天我在公司沒有看到；(審判長問：驗車
    的七、八分鐘，你在幹什麼？)我沒做什麼，我只是陪著乙○○看甲○○把這台車驗完等語（見原審卷第134頁背面至
    第138頁）。可知，證人丙○○已明確證稱係被告乙○○指
    示被告甲○○檢驗該車，被告甲○○接手驗車時，證人丙○○並在現場目睹驗車經過，被告甲○○驗完即將該車行照交
    還給代驗小姐，由代驗小姐將車開走，且未見驗車小姐再返
    回檢驗現場。
(三)又原審於94年1月11日勘驗鼎誥公司檢驗車牌號碼BO-0223號
    自小貨車時，該檢驗廠C1、C3監視器錄影帶，發現計有二處
    不同之畫面，乃同時、異地（不同角度）所攝取，自BO-022
    3號自小貨車於10時55分46秒入場至11時7分1秒出場為止，
    其中，C3監視器錄影帶畫面顯示，身著黃外套、黑長褲之女
    子於11時1分41秒自C3監視器右方走進畫面，同時身著格子
    襯衫、牛仔褲男子自車牌號碼BO-0223號自小貨車附近往檢
    驗車道前方走向監視器，二人面向C3監視器右方比手劃腳、
    交談；11時3分5秒時，身著藍綠色與白色相間外套之男子出
    現於監視器畫面內，與上述之人交談，再與身著黑色外套與
    黑色長褲之男子及上述全部之人一起至前揭自用小貨車旁邊
    ；----直至11時7分31秒，該車完全駛離檢驗車道，該車車
    身漆藍色，上有蓬布遮蓋車身一半，車前有防撞車桿。另該
    檢驗廠C1監視器錄影帶畫面顯示：11時2分56秒，身著格子
    襯衫、牛仔褲男子、身著黃外套、黑長褲之女子與身著藍綠
    色與白色相間外套之男子陸續往畫面左上方走過去；11時3
    分22秒時，身著黑色外套與黑色長褲之男子出現於畫面，並
    往畫面右下方走過去，前開三人尾隨於後，四人於11時3分
    28秒消失於監視器鏡頭外(見原審卷第85頁至第88頁、第92
    頁）。而被告乙○○自承：身著黃外套、黑長褲之女子是該
    輛車之駕駛、身著格子襯衫、牛仔褲男子是其本人；被告甲○○供稱：身著黑色外套與黑色長褲之男子是其本人(原審
    卷第92頁) 。由上開勘驗內容可知，當日係代驗女子先去找
    被告乙○○，乙○○偕該女子去證人丙○○處，被告甲○○
    隨後出現，其餘三人則尾隨其後，核與證人丙○○證述之情
    節大致相符，益證證人丙○○上開證述可採。
(四)車牌BO-0223號自小貨車牌照登記書上載錄之車身式樣為框
    式，有台北市監理處89年1月11日北市監政字第8960096500
    號函所附汽車新領牌照登記書在卷可憑（見偵字第2552號卷
    第22頁）。又該車牌號碼BO-0223號自小貨車，於88年11月3
    日在臺北市○○區○○街66巷37號鼎誥公司檢驗場檢驗時，
    車身式樣為有棚架之蓬式，檢驗完畢完全駛離檢驗車道，車
    身上有篷布遮概車身一半，仍經檢驗員即被告甲○○加蓋檢
    驗合格章，分別有台北市監理處89年1月11日北市監政字第
    8960096500號函所附汽車定期檢驗記錄表二紙（見偵字第25
    52號卷第23頁、第24頁），及原審勘驗本案驗車錄影帶所製
    作之勘驗筆錄（見原審卷第86頁）在卷可證。
(五)被告乙○○雖辯稱：伊並沒有另請甲○○檢驗本案自小貨車
    ，伊係後來才知道丙○○找甲○○檢驗本案自小貨車云云。
    然查：
  1.依原審勘驗鼎誥公司檢驗車牌號碼BO-0223號自小貨車時該
    檢驗廠C1、C3監視器錄影帶之筆錄得見：證人丙○○檢驗BO
    -0223號自小貨車後，該自小貨車之駕駛女子確實有尋找被
    告乙○○，嗣再由甲○○為BO-0223號自小貨車進行儀器檢
    驗。則證人丙○○所供證：車主經登記紀錄後將車子開到檢
    驗線，我接到這台車，發現車身樣式不符，因乙○○剛好在
    二條檢驗線中間，我請示他該車不符規定，車主又不願改善
    ，他直接找乙○○，我將檢驗紀錄表交給乙○○，乙○○將
    檢驗紀錄表交給甲○○檢驗乙節，應非出自虛構。
  2.證人丙○○係鼎誥公司之檢驗組長，已據被告乙○○敘明在
    卷（見原審卷第48頁）；而被告甲○○則為較低階之檢驗員
    乙節，復為被告乙○○、甲○○所不否認。本案BO-0223號
    自小貨車原已進入證人丙○○所在之檢驗線，且由證人丙○○在電腦輸入資料，衡情，果非證人丙○○拒絕放水通過，
    自無忽然改由被告甲○○接手再為檢驗之必要；又若非有經
    更高階負責人乙○○之指示，以身為較低階檢驗員甲○○之
    立場，豈有輕率任意接手檢驗，並於檢驗組長丙○○在場情
    況下，竟擅自作主，為相反處置方式之理。且若證人丙○○
    欲逕交由被告甲○○檢驗，衡情代驗女子亦不必去找被告乙○○，由其出面處理。被告乙○○既介入處理，且該車旋改
    由被告甲○○負責驗車，被告乙○○確有指示甲○○，應無
    疑義。
  3.參以，原審於94年5月16日勘驗台北市監理處89年1月11日北
    市監政字第8960096500號函所檢附之乙○○與丙○○於88年
    11月3日下午爭執之錄音帶並製作勘驗筆錄在卷，其中乙○○有言：我鼎誥，我乙○○來扛這個，關你們什麼事情呢？
    ...你們不敢，不敢驗這部車，是什麼意思呢？我們之前開
    會開假的嗎？...你認為那是不合格的，我也知道不合格的
    ，但是在實務上面可以處理的事情云云（見原審卷第127頁
    、第128頁）；而被告等就此錄音帶及譯本亦均曾表示無意
    見等語（見原審卷第139頁背面，本院上訴字卷第135頁）。
    則證人丙○○前所供證：車主經登記紀錄後將車子開到檢驗
    線，我接到這台車，發現車身樣式不符，因乙○○剛好在二
    條檢驗線中間，我請示他該車不符規定，車主又不願改善，
    他直接找乙○○，我將檢驗紀錄表交給乙○○，乙○○將檢
    驗紀錄表交給甲○○檢驗乙節，自屬可信。
  4.被告乙○○上開所辯，顯係事後卸責之詞，委無足採。
(六)被告甲○○另辯稱：BO-0223號自小貨車車身式樣雖然與規
    定不符，但伊先行檢驗該車其他項目，並蓋用不合格章後，
    押著該自小貨車的行車執照，請車主立即在廠邊拆卸蓬子，
    改善該車不合格部分，嗣車主改善後，伊才再蓋合格章云云
    。然查：
  1.觀諸車牌號碼BO-0223號自小貨車於88年11月3日檢驗後，離
    開檢驗線時，由定置攝影機拍攝所存檔之照片所示，該自小
    貨車車身裝設之棚架並未拆除，有台北市監理處89年1月11
    日北市監政字第8960096500號函所附汽車定期檢驗記錄表二
    紙上一併列印之檢驗結果外觀照片在卷可查（見偵字第2552
    號卷第23頁、第24頁）。基此，車牌號碼BO- 0223號自小貨
    車於88年11月3日檢驗後，離開檢驗線時其車身式樣乃屬篷
    式，應甚為明確。至上開車輛嗣後是否改善不合格項目，則
    無照片可資佐證。
  2.被告甲○○於警詢固供稱：我先在檢驗不合格欄內先蓋章，
    並要求改正，該女子告訴我說會馬上改正，後來該車就馬上
    開到隔壁之翌揚汽車修理廠，約過了二十分鐘，該女子跑來
    找我說蓬子已拆下要我看，因我們檢驗場與隔壁修車場中間
    僅隔鐵柱，目視可及，我親眼見到蓬頂已卸下等語（見偵字
    第2552號卷第7頁) ；於92年4月30日偵查中供稱：一般說來
    ，不合格的地方我會告知，請他改善後，再在行照上蓋合格
    章，改善期間，行照先放在我這裡(同上卷第47頁)。於原審
    供稱：照規定要完整記載不合格之項目，當時我偷懶先押著
    車主的行照，請她立即改善(即在廠邊拆卸)，等她改善之後
    再蓋合格章等語(原審卷第66頁)。其前後供述不一，先稱該
    女子到隔壁之翌揚汽車修理廠拆卸，嗣稱在廠邊拆卸，已難
    遽採。且既稱扣留該車行車執照，卻自遠處目視該車已改善
    即放行，未見該女子返回拿取行車執照，顯有矛盾。是被告
    甲○○辯稱有押著行照促其改善云云，自乏依據。
  3.本院更審前傳訊翌揚汽車修理廠負責人丁○○到庭，雖據其
    證稱：伊修理廠與鼎誥公司間以約一百公分高欄杆相隔，該
    公司驗車時，發現車輛不合格而可以立即改正，例如拆小貨
    車敞蓬、保險桿、燈光等等，會由我們處理，客人由鼎誥公
    司陪來的，我們不收費，自已找來的，我們就收費；拆跟裝
    收費500元左右，不論新舊均相同...小貨車拆蓬架，新車要
    3到5分鐘，舊的要20分鐘，裝回去時，不論新舊，都只要5
    分鐘，主要是螺絲有無生鏽，本件因時間相隔太久，電腦沒
    有這個資料，有無拆過本件車輛棚架，因時間太久，已沒辦
    法記憶云云（見本院上訴卷第139頁至第141頁），已不能證
    明該代驗女子有將車開至翌揚汽車修理廠拆棚。且查，證人
    彭雙喜即原BO-0223號自小貨車車主於警詢中供證：伊以新
    臺幣950元（含規費450，跑路工500元）之代價委託別人將
    本案自小貨車開去檢驗場檢驗，該代檢人員約一個小時即將
    該車檢驗完成送回，檢驗結果一切合格，檢驗前後該車式樣
    均未曾改變等語（偵字第9795號卷第9頁背面）。顯見該代
    驗女子代車主驗車，僅賺取500元跑路工，若其確有代車主
    將車開至維修廠拆棚，其並非由鼎誥公司人員陪同，依證人
    丁○○之證述，應收費500元，代驗女子理應檢具向車主索
    取500元，始符事理。惟依證人彭雙喜上開證言，代驗女子
    並未再向其索取任何費用，且檢驗前後該車式樣未曾改變，
    不能證明有拆卸車棚之情事。
  4.本件被告甲○○並未於車輛定期檢驗記錄表上不合格項目欄
    位記明不合格事由，業據被告甲○○於原審自白不諱，且有
    車輛定期檢驗記錄表在卷可稽。依卷附汽車委託檢驗合約書
    第四條規定：檢驗不合格之車輛，乙方(鼎誥公司)應責令車
    主於一個月內整修完善申請覆檢。可知，檢驗不合格，於檢
    驗記錄表記明不合格事由，係方便記憶，於覆檢時得以迅速
    知悉覆檢之項目。該欄位僅須記載不合格事項，記載字數甚
    少，衡情自無疏懶不記之可能。被告甲○○卻未加記載，顯
    無再予覆檢之預備，益證其當時有意放水。
  5.綜上所述，證人丙○○所指證：被告甲○○於本案自小貨車
    完成該車儀器檢驗後，未更正該車車身式樣前，即逕行加蓋
    檢驗合格章在本案自小貨車之行車執照上，並將前開自小貨
    車之行車執照交付予該車之代檢人員等情，應可採信。被告
    甲○○上開所辯委無足取。
(七)本件事證明確，被告甲○○、乙○○犯行均堪予認定，均應
    依法論科。
三、論罪法條：
(一)按行為後法律有變更者，適用行為時之法律，但行為後之法
    律有利於行為人者，適用最有利於行為人之法律，修正後刑
    法第2條第1項定有明文。此條規定係規範行為後法律變更所
    生新舊法律比較適用之準據法，本身尚無新舊法比較之問題
    ，於新法施行後，應一律適用新法第2條第1項之規定，為「
    從舊從輕」之比較，先予敘明。再按本次法律變更，比較時
    應就罪刑有關之共犯、未遂犯、想像競合犯、牽連犯、連續
    犯、結合犯，以及累犯加重、自首減輕暨其他法定加減原因
    （如身分加減）與加減例等一切情形，綜其全部罪刑之結果
    而為比較（最高法院95年5月23日95年度第8次刑庭會議決議
    參照）。又被告行為後，刑法業於94年2月2日經總統以華總
    一義字第09400014901號令修正公布，並於95年7月1日施行
    。本件，被告2人涉案時間為88年11月3日，行為後法令已有
    變更，自應比較適用。其中：
  1.刑法第10條第2項原規定:「稱公務員者，謂依法令從事於公
    務之人員。」；嗣修正為「稱公務員者，謂下列人員：(1)依
    法令服務於國家、地方自治團體所屬機關而具有法定職務權
    限，以及其他依法令從事於公共事務，而具有法定職務權限
    者。(2)受國家、地方自治團體所屬機關依法委託，從事與委
    託機關權限有關之公共事務者」。按稱公務員者，謂依法令
    從事於公務之人員；稱公文書者，謂公務員職務上制作之文
    書，刑法第十條第二項、第三項定有明文，此乃立法解釋，
    必須符合上開法定要件之文書，始得稱為公文書。至於受公
    務機關委託承辦公務之人，其所辦理之特定事項，雖源於公
    務機關之委託，而有處理之權限，但該受委託之人，仍不能
    認係刑法上之公務員，此觀該受託人倘犯貪污治罪條例之罪
    時，因不具公務員身分，另於該條例第二條後段，定有處罰
    之依據自明。該受託人既非刑法上之公務員，則於辦理委託
    事項時所制作之文書，即非公文書(最高法院91年度台上字
    第6130號判決參照) 。而被告乙○○、甲○○係受理監處委
    託代行檢驗職務之人，依修正前規定，不能認係公務員，依
    修正後之規定，其等從事與委託機關權限有關之公共事務，
    係公務員，以修正前規定有利於被告二人。
  2.刑法第28條共犯之規定，於94年1月7日修正、95年7月1日施
    行前之規定為：「二人以上共同實施犯罪之行為者，皆為正
    犯」，現行刑法之規定則為：「二人以上共同實行犯罪之行
    為者，皆為正犯」，揆諸本條之修正理由係為釐清陰謀共同
    正犯、預備共同正犯、共謀共同正犯是否合乎本條規定之正
    犯要件。而本案被告之行為，均屬實行犯罪行為之正犯；無
    論依修正前或修正後之刑法均屬共同正犯，修正後之刑法對
    於被告並未較為有利。
  3.經綜合適用修正前、後之罪、刑相關規定予以比較，修正後
    之規定並非較修正前之規定對被告二人有利，因之，依現行
    刑法第2條第1項前段規定，自應整體適用修正前刑法之有關
    規定。
  4.修正前刑法第41條第1項前段規定：「犯最重本刑為5年以下
    有期徒刑以下之刑之罪，而受6個月以下有期徒刑或拘役之
    宣告，因身體、教育、職業、家庭之關係或其他正當事由，
    執行顯有困難者，得以1元以上3元以下折算一日，易科罰金
    。」又被告行為時之易科罰金折算標準，修正前罰金罰鍰提
    高標準條例第2條前段（現已刪除）規定，就其原定數額提
    高為100倍折算1日，則本件被告行為時之易科罰金折算標準
    ，應以銀元300元折算1日，經折算為新臺幣後，應以新臺幣
    900元折算為1日。惟修正後之刑法第41條第1項前段則規定
    ：「犯最重本刑為五年以下有期徒刑以下之刑之罪，而受六
    個月以下有期徒刑或拘役之宣告者，得以新臺幣一千元、二
    千元或三千元折算一日，易科罰金。」比較修正前後之易科
    罰金折算標準，以修正前之規定，較有利於受刑人，則應依
    刑法第2條第1項前段，適用修正前刑法第41條第1項前段規
    定，定其折算標準。
(二)鼎誥公司於87年7月14日經臺北市政府交通局依汽車委託檢
    驗實施辦法之規定審查合格後，已於88年8月5日與臺北市監
    理處簽訂汽車委託檢驗合約，受臺北市監理處委託檢驗全國
    依法管轄之小型車定期檢驗，被告乙○○為鼎誥公司負責人
    ，被告甲○○任職於鼎誥公司，擔任檢驗員工作，被告乙○○、甲○○在執行小型車定期檢驗範圍內，均為行事檢驗業
    務之人員。核被告乙○○、甲○○所為，均係犯刑法第215
    條之業務上文書不實登載罪。被告二人就上開犯行，有犯意
    聯絡及行為分擔，皆為共同正犯。公訴人認係犯刑法第213
    條之公務文書登載不實罪，尚有未洽，惟基本社會事實同一
    ，爰變更所引應適用之法條。
四、原審認被告罪證明確，予以論罪科刑，固非無見。惟查：(
    一)、被告等行為後刑法第10條第2項、第28條，已於94年2
    月2日修正公布，並自95年7月1日施行；原判決未及比較新
    舊法之適用，尚有未洽；(二)、經比較適用之結果，被告等
    係犯刑法第215條之業務上文書不實登載罪，原判決認係犯
    刑法第213條之公文書不實登載罪，亦有違誤。被告等之上
    訴意旨仍執陳詞否認犯罪，雖無理由；然原判決既有上開可
    議之處，自應由本院將原判決關於偽造文書部分撤銷改判。
    爰審酌被告乙○○為鼎誥公司負責人，被告甲○○則係受雇
    於鼎誥公司，擔任檢驗員工作，被告二人為避免客戶流失，
    未能嚴格把關，惟車棚樣式攸關大眾交通安全較低、犯後均
    卸責矯詞否認，犯罪態度不佳，二人主從關係等一切情狀，
    分別量處如主文第二項所示之刑，並諭知易科罰金之折算標
    準。又中華民國96年罪犯減刑條例中華民國96年罪犯減刑條
    例業已於96年7月16日施行，被告犯罪時間在96年4月24日以
    前，所犯刑法第215條之公文書不實登載罪，非屬該條例所
    列不得減刑之案件，應依法減其宣告刑二分之一。
據上論斷，應依刑事訴訟法第369條第1項前段、第364條、第299
條第1項前段、第300條，刑法第2條第1項前段、第215條，修正
前刑法第28條、第41條第1項，中華民國96年罪犯減刑條例第2條
第1項第3款，第7條第1項、第2項、第9條，判決如主文。
本案經檢察官邱美育到庭執行職務。
中    華    民    國    98    年    10    月    21    日
                  刑事第十七庭  審判長法  官  趙功恆
                                      法  官  黃雅芬
                                      法  官  陳世宗
以上正本證明與原本無異。
檢察官如不服本判決，應於收受送達後10日內向本院提出上訴書
狀，其未敘述上訴之理由者並得於提起上訴後10日內向本院補提
理由書（均須按他造當事人之人數附繕本）「切勿逕送上級法院
」。
被告不得上訴。
                                      書記官  魏汝萍
中    華    民    國    98    年    10    月    21    日
附錄：本案論罪科刑法條全文
刑法第215條
從事業務之人，明知為不實之事項，而登載於其業務上作成之文
書，足以生損害於公眾或他人者，處3年以下有期徒刑、拘役或5
百元以下罰金。


司法院資訊處製作；財團法人民間司法改革基金會備份。
